臺灣高等法院臺中分院民事判決
109年度上字第429號
上  訴  人  豐原慈濟宮
法定代理人  陳誌鋒    
訴訟代理人  王仁祺律師                  
被 上訴 人  陳清豐    

上列當事人間請求減少價金事件，上訴人對於中華民國109年7月
6日臺灣臺中地方法院108年度訴字第3656號第一審判決提起上訴
，本院於110年10月20日言詞辯論終結，判決如下：
    主      文
原判決關於駁回上訴人後開第二項之訴部分，及該部分假執行之
聲請，暨訴訟費用之裁判均廢棄。
被上訴人應給付上訴人新臺幣11萬5,000元及自民國108年8月1日
起至清償日止，按年息百分之5計算之利息。
其餘上訴駁回。
第一、二審訴訟費用，由被上訴人負擔5分之1，餘由上訴人負擔
。
    事實及理由
一、按當事人喪失訴訟能力或法定代理人死亡或其代理權消滅者
    ，訴訟程序在有法定代理人或得訴訟能力之本人承受其訴訟
    以前當然停止，民事訴訟法第170條定有明文。又民事訴訟
    法第168條至第172條及前條所定之承受訴訟人，於得為承受
    時，應即為承受之聲明，亦為同法第175條第1項所明定。本
    件上訴人起訴時，其法定代理人為鄭文鑫，後於民國110年6
    月1日由陳誌鋒接任上訴人之法定代理人，並聲明承受訴訟
    （見本院卷第197頁），核與上開規定相符，合先敘明。
二、上訴人主張:
　　兩造約定由被上訴人在其所提供之臺灣高山牛漳樹之原木上
    ，親自以手工雕刻、拋光及上漆，以製作武財神神像乙尊（
    下稱系爭神像），總價金新臺幣(下同）55萬元則由上訴人
    依約定分期給付，並於107年6月27日簽訂買賣合約書（下稱
    系爭合約），被上訴人並保證所提供之臺灣高山牛樟樹係合
    法取得。嗣被上訴人於107年12月間完成並交付系爭神像，
    上訴人已支付全部價金，並為系爭神像入火安座接受信眾膜
    拜。詎嗣後接獲民眾檢舉系爭神像材質來源不明，經警將開
    斧儀式留存木料送驗後，始發現系爭神像係以大陸進口之小
    葉樟雕刻而成，系爭神像自有不符系爭合約約定品質之瑕疵
    ，且該瑕疵無從修補，上訴人自得請求減少報酬。又被上訴
    人明知所購買之木材為小葉樟，竟施用詐術，以小葉樟混充
    臺灣高山牛樟，使上訴人陷於錯誤而交付價金，而所交付之
    系爭神像亦已無從修補，上訴人之名譽亦因媒體報導而受損
    害，此顯係可歸責於被上訴人之事由致不完全給付，上訴人
    亦得請求被上訴人登報道歉作為回復名譽之適當處分。爰依
    民法第92條、第492條、第494條、第227條、第227條之1、
    第195條第1項後段規定，提起本件訴訟。
三、被上訴人則以：
　　系爭神像所用材料係被上訴人向上訴人介紹之訴外人甲○○購
    買，因臺灣高山牛樟無法以肉眼判斷，須經檢驗始能確定，
    被上訴人始要求甲○○在買賣文件上簽名，保證所出售之材料
    為臺灣牛樟，被上訴人並於雕刻前，曾將所購買之木材送至
    上訴人處確認無誤後始開斧，系爭神像完成後亦經上訴人驗
    收始付款，被上訴人並未欺騙上訴人，完成之系爭神像並無
    瑕疵，縱有瑕疵亦非可歸責於被上訴人，上訴人之請求顯屬
    無理由。
四、原審為上訴人敗訴之判決，上訴人不服，提起上訴，求為命
    ：㈠原判決廢棄。㈡被上訴人應給付上訴人50萬元，及自起訴
    狀繕本送達翌日起至清償日止，按年息百分之5計算之利息
    。㈢被上訴人應在中國時報、自由時報、聯合報第1版以長、
    寬均不小於0.4公分之字體，刊登如附件所示之道歉啟事內
    容各1日。被上訴人答辯：上訴駁回。
五、不爭執事項及本件爭點（見本院卷第143-144頁，並依判決
    格式修正或刪減文句，或依爭點論述順序整理內容）
㈠、兩造不爭執事項： 　
⑴、上訴人於107年6月27日委請被上訴人連工帶料雕刻系爭神像
    一尊，約定價金為55萬元，應由被上訴人親自以手工雕刻、
    拋光及上漆，神像高度2.88尺至2.9尺間，神像外形以上訴
    人宮內現有1.3尺武財神神像為範例。雕刻材料為臺灣高山
    牛樟樹，由被上訴人供應，被上訴人保證為臺灣原生高山之
    牛樟樹，並且合法取得，如有他人主張所有權或經政府機關
    認定為不法取得，被上訴人應負一切法律及及賠償責任，兩
    造並簽訂系爭合約。
⑵、上訴人已依系爭合約付清價金55萬元，並返還系爭合約第4條
    所定之保證金5萬5,000元與被上訴人。
⑶、被上訴人所雕刻系爭神像之材料，經行政院農業委員會林業
    試驗所（下稱農委會林試所））檢定結果為「樟（Cinnamom
    um camphora）」，並非「牛樟（Cinnamomumk anehirae）
    」。
⑷、對被上訴人所提出與甲○○之契約（原審卷37頁）及系爭神像
    開斧等相關照片（原審卷39頁）之形式真正不爭執。
⑸、甲○○於108年3月31日在內政部警政署保安警察第七總隊第五
    大隊（下稱保七總隊第五大隊）東勢分隊調查時稱：「（警
    方於107年10月12日受理民眾檢舉台中市豐原慈濟官【應係
    慈濟宮之誤】發布新聞表示使用千年牛樟木雕刻神尊案，經
    查，該雕刻神尊千年牛樟木係由你所提供，請問該牛樟木來
    源為何?）該雕刻神尊木料卻（註：應為「確」）為我所提
    供無誤」、「（慈濟宮委託你採購雕刻神尊木料係做何用途
    ？）本案慈濟宮並未委託我幫忙尋找雕刻神尊木料，而係慈
    濟宮請我幫忙承攬雕刻工作的陳清豐尋找木料，再由陳清豐
    本人委託我尋找的」等語（原審卷第138-139頁）。
㈡、本件爭點：
   上訴人依民法第92條、第492條、第494條規定請求減少報酬
   ，及依民法227條、第227條之1準用第195條第1項後段規定，
   請求被上訴人為回復名譽之適當處分，有無理由？
六、本院之判斷：
㈠、上訴人得請求減少報酬：
⑴、按稱「製造物供給契約」（作成物供給契約或工作物供給契
    約或買賣承攬）者，乃當事人之一方專以或主要以自己之材
    料，製成物品供給他方，而由他方給付報酬之謂。此項契約
    之性質，究係買賣，抑屬承攬？自以依當事人之意思而為解
    釋，以資定之。如當事人之意思，重在工作之完成（勞務之
    給付），適用承攬之規定；側重於財產權之移轉者，適用買
    賣之規定；兩者無所偏重或輕重不分時，則認為承攬與買賣
    之混合契約，關於工作之完成，適用承攬之規定，關於財產
    權之移轉，即適用買賣之規定。又民法第494條所定之承攬
    人瑕疵擔保責任與同法第227條第1項所稱之債務人不完全給
    付責任，法律性質、構成要件、規範功能及所生法效未盡相
    同。前者係一種法定責任，定作人祇須就工作瑕疵之事實舉
    證，即為已足，無庸證明承攬人有可歸責之事由，並不以承
    攬人有故意或過失為必要，初與後者以債務人有可歸責之事
    由，始負不完全給付之債務不履行責任，迥然異趣（最高法
    院99年度台上字第170號判決要旨參照）。
⑵、經查，本件系爭合約固名為「買賣合約書」【見原審108年度
    豐司補字第868號卷（下稱補字卷）第38頁】，惟系爭合約
    係被上訴人提供雕刻系爭神像之木材，於雕刻完成後，將系
    爭神像交付與上訴人，上訴人則依約分期給付報酬與被上訴
    人。因被上訴人曾獲「魯班公獎」，兩造於系爭合約第1條
    特別約定，系爭神像應由被上訴人「親自」以手工雕刻、拋
    光、上漆，且系爭神像係供上訴人之信徒膜拜所用，因此，
    系爭神像由被上訴人親自完成且移轉所有權與上訴人，同屬
    重要。依上開說明，系爭合約並未偏重工作之完成（勞務之
    給付），或財產權之移轉，兩者無所偏重或輕重不分，系爭
    合約應係承攬與買賣之混合契約，關於工作之完成，適用承
    攬之規定，關於財產權之移轉，即適用買賣之規定。
⑶、次查，兩造於系爭合約第2條約定：「雕刻材料：台灣高山牛
    樟樹，由乙方（指被上訴人，下同）供應，乙方保證為台灣
    原生高山之牛樟樹，並且合法取得，如有他人主張所有權或
    經政府機關認定為不法取得，乙方應負一切法律及及賠償責
    任」（見原審補字卷第38頁）。惟系爭神像之材料，經農委
    會林試所鑑定結果為「樟（Cinnamomum camphora）」，並
    非兩造系爭合約約定之「牛樟（Cinnamomum kanehirae）」
    ，有保七總隊第五大隊108年5月24日保七五大刑字第000000
    0000號函及農委會林試所107年12月21日農林試利字第00000
    00000號受託試（檢）驗、鑑定報告書、108年5月3日農林試
    利字第0000000000號樹木及林產物檢定報告書可佐（見原審
    卷第121、133、157頁及不爭執事項⑶）。被上訴人所雕刻系
    爭神像所使用之材料既非兩造所約定之「臺灣高山牛樟」，
    而不具備約定之品質，其價值自亦減損，自屬民法第492條
    所規定之有瑕疵。又系爭神像業經上訴人入火安座，並接受
    信眾香火膜拜，依社會通常之觀念，其瑕疵顯然已不能修補
    。則上訴人主張依民法第492條、第494條，請求減少報酬，
    核屬有據。
⑷、再查，被上訴人已完成系爭神像，並交付與上訴人入火安座
    及接受信眾香火膜拜，上訴人除認系爭神像之材質不符約定
    外，對系爭神像雕刻品質並未爭執而受領，顯見上訴人並未
    挑剔被上訴人之雕刻功力。又依被上訴人提出之估價單（見
    原審卷第71頁）所載，被上訴人雕刻系爭神像之工資為38萬
    元，使用臺灣高山牛樟之報價為32萬元，合計70萬元，其中
    雕刻工資占總價金之38/70，以本件總價金55萬元計算，被
    上訴人之雕刻工資約為30萬元（計算式：550000*38/70=298
    571），材料所占價格約為25萬元（計算式：55-30=25），
    再依被上訴人向甲○○購買雕刻系爭神像之木材價格為13萬5,
    000元（見原審卷第37頁）。本院審酌被上訴人所耗費之雕
    刻時間及精神與購買木材之金錢不應全數抹煞，上訴人得請
    求減少之報酬應為11萬5,000元（計算式000000-000000=115
    000），較為妥適及符合公平，逾此部分之請求，不應准許
    。
⑸、至被上訴人以經由上訴人之介紹始誤向甲○○購買小葉樟，木
    材亦送上訴人檢驗無誤後，始為雕刻，且甲○○復保證所出售
    之木材為臺灣牛樟，抗辯系爭神像所生瑕疵係不可歸責於被
    上訴人，自不負返還價金之義務云云。惟依上開最高法院判
    決意旨所示，民法第492條、494條承攬人之瑕疵擔保責任，
    係採法定責任，定作人祇須就工作瑕疵之事實舉證，即為已
    足，無庸證明承攬人有可歸責之事由，並不以承攬人有故意
    或過失為必要。本件上訴人已證明系爭神像有瑕疵且為被上
    訴人所不爭執，縱被上訴人係經由上訴人介紹或誤信甲○○之
    保證而購買品質不符之小葉樟為雕刻系爭神像之材料，對被
    上訴人所應負承攬人之瑕疵擔保責任，均不生影響，被上訴
    人所為抗辯，自難採信。
⑹、綜上，上訴人本於民法第492條、第494條之規定，請求被上
    訴人返還報酬11萬5,000元及自起訴狀繕本送達翌日（即108
    年8月1日，見原審補字卷第69頁）起至清償日止，按年息百
    分之5計算之利息，為有理由，應予准許，逾此部之請求，
    則屬無據，不應准許。
㈡、上訴人依債務不履行之規定請求登報，為無理由：　　
⑴、依上開最高法院判決意旨所示，定作物因可歸責於承攬人之
    事由而生瑕疵時，承攬人除負瑕疵擔保責任外，尚需負不完
    全給付之債務不履行責任。經查，臺灣高山牛樟樹並非僅憑
    肉眼即可判斷，此由系爭神像經民眾檢舉後，農委會林務局
    東勢林區管理處（下稱東勢林管處）到場人員初步以氣味判
    斷，認系爭神像有牛樟木特殊沙士氣味，而初判系爭神像之
    材質為牛樟木等情，有該處107年10月12日勢政字第0000000
    000號函文及照片附卷可按（見原審卷第165-203頁）。徵諸
    東勢林管處之承辦人員係管理臺灣林木之專業人員，以氣味
    相同而誤判系爭神像之材質應屬臺灣牛樟樹，遑論不識林木
    之一般民眾，被上訴人雖係獲獎之雕刻師，惟究非樹木專家
    ，此由被上訴人於購買木材時，特別要求甲○○於單據上保證
    所出售之樹木為臺灣牛樟等文字自明。顯見被上訴人在向甲
    ○○購買木材時，是否知悉所購買木材並非系爭合約約定之臺
    灣高山牛樟，誠有疑議。此外，上訴人復未舉證證明系爭神
    像之材質與約定之臺灣高山牛樟品質不符係可歸責於被上訴
    人，上訴人主張被上訴人需負不完全給付之債務不履行責任
    ，自難採認。
⑵、況上訴人之主張縱屬有理由，惟媒體報導系爭神像之爭議始
    於108年6月間，距今已有2年半，若再次刊登道歉啟事於媒
    體，反足使原本不知之社會大眾獲悉此事，此對回復上訴人
    之名譽非必有助益，亦非回復名譽之適當處分。縱上訴人之
    主張有理由，亦難認有必要，而為無理由，不應准許。
七、綜上所述，上訴人依民法第492條、第494條之規定，請求被
    上訴人給付11萬5,000元及自108年8月1日起至清償日止，按
    年息百分之5計算之利息部分，為有理由，應予准許；逾此
    部分之請求，為無理由，不應准許。從而原審就上開應准許
    部分，為上訴人敗訴之判決，尚有未洽，上訴論旨指摘原判
    決此部分不當，求予廢棄改判，為有理由，爰由本院廢棄改
    判如主文第2項所示。至於上訴人之請求不應准許部分，原
    審為上訴人敗訴之判決，並駁回其假執行之聲請，經核並無
    不合，上訴意旨指摘原判決此部分不當，求予廢棄改判，為
    無理由，應駁回此部分之上訴。
八、本件事證已臻明確，兩造其餘之攻擊或防禦方法及所用之證
    據，經本院斟酌後，認為均不足以影響本判決之結果，爰不
    逐一論列，附此敘明。
九、據上論結，本件上訴為一部有理由、一部無理由，判決如主
    文。
中　　華　　民　　國　　110 　年　　11　　月　　17　　日
                  民事第二庭    審判長法　官  楊國精
　　　　　　　　　　　      　　　　　法　官  陳正禧
　　　　　　　　　　　      　　　　　法　官  李立傑
正本係照原本作成。
上訴人得上訴。
如不服本判決，應於收受送達後二十日內向本院提出上訴書狀，
其未表明上訴理由者，應於提出上訴後二十日內向本院補提理由
書狀（均須按他造當事人之人數附繕本）。因疫情而遲誤不變期
間，得向法院聲請回復原狀。
上訴時應提出委任律師或具有律師資格之人之委任狀。委任有律
師資格者，另應附具律師資格證書及釋明委任人與受任人有民事
訴訟法第四百六十六條之一第一項但書或第二項所定關係之釋明
文書影本。如委任律師提起上訴者，應一併繳納上訴裁判費。
                                      書記官  李欣憲
中　　華　　民　　國　　110 　年　　11　　月　　17　　日